【裁判字號】    95,上易,1566
【裁判日期】    951018
【裁判案由】    侵占
【裁判全文】
臺灣高等法院刑事判決                95年度上易字第1566號
上  訴  人  臺灣板橋地方法院檢察署檢察官
被      告  乙○○
選任辯護人  陳適庸律師
上列上訴人因被告侵占案件，不服臺灣板橋地方法院95年度簡上
字第31號，中華民國95年6月15日第一審判決（聲請簡易處刑案
號：臺灣板橋地方法院檢察署94年度偵字第17274號），提起上
訴，本院判決如下：
    主  文
上訴駁回。
    理  由
一、本件聲請簡易判決處刑意旨略以：被告乙○○為屯田工程有
    限公司（下稱屯田公司）負責人，其於民國92年間，因積欠
    五鑫工程有限公司（下稱五鑫公司，址設桃園縣桃園市○○
    街3 巷2 號，負責人：邱佩玲）新臺幣（下同）300 餘萬元
    借款，嗣因無力償還款項，遂於93年1 月1 日與告訴人邱佩
    玲約定將屯田公司所屬名下車輛3 輛（車牌號碼S5－773 號
    自用大貨車、車牌號碼7F－1176號自用小貨車、車牌號碼K4
    －1248號自用小貨車各1 部）移轉所有權予告訴人邱佩玲，
    作為清償部分借款。同年月2 日，並至桃園縣監理機關辦理
    上開車輛過戶，登記於五鑫公司名下。嗣被告於辦妥所有權
    移轉登記後，續向告訴人商借車牌號碼7F－1176號、K4－12
    48號自用小貨車共2 部使用（以下稱系爭2 部自用小貨車）
    ，並言明於2 週後歸還。其後，被告竟意圖為自己不法之所
    有，經告訴人多次催討返還上開車輛，均置之不理，拒絕交
    還上開二部借用車輛，予以侵占入己。因認被告涉犯刑法第
    335 條第1項之侵占罪嫌云云。
二、按犯罪事實應依證據認定之，無證據不得認定犯罪事實；又
    不能證明被告犯罪者，應諭知無罪之判決，刑事訴訟法第15
    4 條第2 項、第301 條第1 項分別定有明文。又犯罪事實之
    認定，應憑真實之證據，倘證據是否真實尚欠明確，自難以
    擬制推測之方法，為其判斷之基礎；事實審法院對於證據之
    取捨，依法雖有自由判斷之權，然積極證據不足證明犯罪事
    實時，被告之抗辯或反證縱屬虛偽，仍不能以此資為積極證
    據應予採信之理由，最高法院著有53年臺上字第656 號判例
    、30年上字第482 號判例可循。且刑事訴訟上證明之資料，
    無論其為直接或間接證據，均須達於通常一般之人均不致有
    所懷疑，而得確信其為真實之程度，始得據為有罪之認定，
    若其關於被告是否犯罪之證明未能達此程度，而有合理懷疑
    之存在，致使無從形成有罪之確信，根據「罪證有疑，利於
    被告」之證據法則，即不得遽為不利被告之認定，亦有最高
    法院76年度臺上字第4986號判例可資參照。末按刑法上之侵
    占罪，以意圖為自己或第三人不法之所有，而擅自處分自己
    持有之他人所有物，即變持有為不法所有之意思為其構成要
    件。若未持有他人所有物，僅依約定應給付他人之物而未給
    付，則係民事上違背履行契約問題，與侵占罪之要件不合，
    最高法院72年度臺上字第1575號判決可資參照。
三、公訴人認被告涉犯上開罪嫌，無非係以：(一)告訴人與被告之
    間確有借貸關係，此為被告所不否認，並有證人楊健忠、甲
    ○○之證述，及桃園縣桃園市農會匯款回條1 紙、中國信託
    商業銀行存入憑證3 紙存卷可查。(二)被告將上開車輛過戶於
    五鑫公司用於抵債，並與告訴人約定借用系爭2 部自用小貨
    車，言明於2 週後返還等事實，復經證人楊健忠、甲○○證
    述在卷，並有系爭2 部自用小貨車之行車執照（換補照日期
    均為93年1 月2 日）影本存卷可查。(三)倘被告欲規避上開車
    輛遭其他債權人向法院聲請假扣押，自可轉售他人，被告以
    將上開車輛暫過戶於五鑫公司，且將其中車牌號碼S5－773
    號車輛交付予五鑫公司，若謂僅係為規避遭假扣押置辯，顯
    與常情有違，其辯解不足採信等情，為其主要論據。
四、訊據被告乙○○堅決否認有何侵占犯行，並辯稱：(一)伊個人
    未曾積欠五鑫公司款項，茲因伊所經營之屯田公司與五鑫公
    司有資金及業務往來，屯田公司與五鑫公司間雖有資金及業
    務往來，屯田公司已陸續將積欠款項清償，故屯田公司並未
    將系爭2部自用小貨車過戶予五鑫公司用於抵債之意思，洵
    因屯田公司於92年12月下旬，有債務糾紛，為避免該公司所
    有之系爭2部自用小貨車及另乙部車號S5－773號大貨吊卡車
    遭債權人假扣押影響該公司所承攬工程之進行，遂與五鑫公
    司負責人邱佩玲及其夫楊健忠商議，將前揭3部車輛借名登
    記予五鑫公司，用以規避債權人聲請法院強制執行。又因屯
    田公司設立於臺北縣，五鑫公司設立於桃園縣，屯田公司將
    前揭S5－773號大貨吊卡車過戶並交付予五鑫公司，乃要依
    規定應辦理車輛檢驗。屯田公司基此遂將前揭3部車輛之車
    籍資料交由五鑫公司負責人邱佩玲、楊健忠夫妻持向桃園縣
    監理機關辦理過戶登記，詎邱佩玲與楊健忠二人取得上開車
    籍資料後，竟予以侵占入己，拒絕交還屯田公司等語。
五、經查：
(一)、按民法第761 條第1 項、第2 項分別規定：「動產物權之讓
    與，非將動產交付，不生效力。但受讓人已占有動產者，於
    讓與合意時，即生效力」、「讓與動產物權，而讓與人仍繼
    續占有動產者，讓與人與受讓人間，得訂立契約，使受讓人
    因此取得間接占有，以代交付」，是以動產物權之讓與，並
    非以登記為其生效要件，而是以交付而直接占有該動產或以
    占有改定以取得間接占有以代交付為其生效要件。
(二)、第查：
1、屯田公司與五鑫公司間雖確因業務往來及有借貸關係，因而
   生有金錢款項之爭議乙節，此為雙方所不否認，並有證人楊
   健忠、甲○○證述屬實，及告訴人所提出之桃園縣桃園市農
   會匯款回條1紙、中國信託商業銀行存入憑證4紙、富邦銀行
   匯款委託書1紙、合作金庫銀行存款憑條1紙存卷可查（見前
   揭偵字第13614號偵查卷第19至21頁）。然上開事證，尚不足
   以直接證明被告有與告訴人約定系爭2部自用小貨車改由五鑫
   公司占有改定乙事。
2、退而言之告訴人邱佩玲固指訴稱：系爭2部自用小貨車原本係
   屯田公司所有，並已於93年1月2日移轉登記於五鑫公司名下
   等情明確，並有該2部自用小貨車之行車執照各1份存卷可稽
   （見臺灣臺北地方法院檢察署94年度偵字第13614號偵查卷第
   17 頁）；惟縱使系爭2部自用小貨車已移轉登記於五鑫公司
   名下，然而，依前揭民法規定，在屯田公司交付該等車輛予
   五鑫公司之前，五鑫公司並不當然取得所有權。而告訴人既
   陳稱：伊於93年1月1日約被告商談如何清償債務問題，當天
   尚有伊先生楊健忠、張丞義、甲○○、及一位吳先生在場，
   被告說沒有辦法一下子還這麼多錢，要以屯田公司名下的3台
   貨車抵債，被告當天就將車籍資料交付給伊辦理過戶，而伊
   事後請司機將大貨車開回來，至於系爭2部自用小貨車伊則沒
   有看過，還沒有交付等語（見原審卷第83、89頁）；另證人
   楊健忠亦於偵查及原審審理時證稱：當天找被告商談的目的
   就是要伊還錢，被告有將3台貨車之車籍資料交付給伊，伊的
   意思是要用來抵債，而伊根本沒有看過系爭2部自用小貨車等
   語（見臺灣板橋地方法院檢察署94年度偵字第17274號偵查卷
   第6頁、本院卷第95頁）；另證人甲○○於本院審理時亦證稱
   ：被告因工程施工需要，並未實際將系爭2部車輛交付予告訴
   人等語（見本院卷第51頁）；此均核與被告所辯：系爭2部自
   用小貨車並未交付予給告訴人或五鑫公司乙節相符，足認被
   告此部分所辯為真實。基此，被告所辯該2部車輛上在伊占有
   之中等語，堪以採信。故五鑫公司並未曾直接占有受讓過系
   爭2部自用小貨車，則本案所應探討者為該2部車輛之所有權
   究竟是否已移轉予五鑫公司，即需進一步究明被告與告訴人
   是否有特別約定，由屯田公司繼續占有使用系爭2部自用小貨
   車，而由受讓人五鑫公司取得間接占有，以代交付乙事。
3、訊據證人即五鑫公司員工甲○○於偵查中證稱：被告與五鑫
   公司有金錢往來，於93年1月份，有請被告來五鑫公司談債務
   問題，被告說願意把3台車子過戶至五鑫公司名下，交了1台
   車，另2台沒有交，因為被告說他還要用到車子，過1、2個禮
   拜才拿過來還等語（見同前偵字第17274號偵查卷第7頁）；
   其復於原審審理時結證稱：因為楊健忠打電話給我，說乙○
   ○要到桃園來談償還債務的事情，請我們過去，當天還有張
   丞義、吳先生在場。當初我們五人都是好朋友，我們只是為
   了避免場合不要太尷尬，事實上當天也是很愉快。他們二人
   也是朋友，張丞義、吳先生在屯田有工程上面的往來，當天
   吳先生是要請被告還他一點錢，張丞義有薪水沒有拿到的問
   題，我們在工地都會閒談，92年底那段時間被告財務出現問
   題，他跟我們公司借錢，員工薪水及工程都有債務。當天被
   告說要把3輛車子過給五鑫公司以償還債務，並沒有說係避免
   別的債主假扣押，所以先過戶給五鑫，至於該3台車子價值，
   及他們之間債務有多少，如何抵債，我則不清楚，但當天他
   們並沒有無彙算債款（見原審第103至105頁）；其於本院審
   理時亦證稱：被告有前去五鑫公司談債務清償事宜，被告後
   來協議以3部車輛移轉過戶予五鑫公司抵債，被告後來只交付
   其中一部車子，另2部車子因被告說工程施工需要暫時要借用
   1、2星期，但後來被告拒絕交出該2部車輛，協議當時被告並
   未將車輛開來，被告到底積欠告訴人公司多少錢以及每一部
   車抵多少錢，其並未聽到雙方提及，其不知道何謂「占有改
   定」等語（見本院卷第50頁正面至第51頁反面）。又證人張
   丞義於原審審理時證稱：當天被告與告訴人說要談雙方的事
   情，被告希望我過去幫忙，因被告財務有困難，與告訴人有
   債務問題，他希望五鑫公司幫忙處理，不要給他壓力，所以
   被告希望把車子過戶給五鑫公司，至於過戶的目的等細節我
   不清楚，當天五鑫公司並沒有表示願意用多少錢向被告買系
   爭車輛，我也沒聽到被告是擔心別的債主來假扣押，所以暫
   時登記在五鑫公司名下等情（見原審卷第106至109頁），則
   依據上開二位證人之證述可知，渠等在場並未聽聞告訴人與
   被告約定系爭2部自用小貨車由五鑫公司取得間接占有，以代
   交付乙事。
4、參以證人即告訴人邱佩玲於原審審理時既證述稱：當天被告
   交付3台車輛之車籍資料均是供做抵償債務之用，但因車子還
   沒有估價，所以尚不知道可以抵償多少，伊之所以不待估價
   可以抵償之金額確定後，再辦過戶，是怕被告反悔，也怕找
   不到人，他的公司出現財務問題，所以想要先把東西拿到手
   等語（見原審卷第85頁、第89頁）。另證人楊健忠於原審審
   理時結證稱：當天談的內容就是要被告還錢。因為他當時已
   經沒有辦法了，而我知道他有車子，講到最後他已經沒有辦
   法了，所以他就把他的車籍資料給我們，他的東西都放在車
   上，他就直接到車上拿車籍資料給我們，否則我們如何會有
   車籍資料，所以我也很驚訝，我也沒有跟他要這個，他竟然
   拿車籍資料給我。我不清楚當初被告拿這3台車子車籍資料給
   我的目的，但我的意思就是要抵債。如果他沒有答應的話，
   為何要給我他的車籍資料。而當時並沒有結算被告共積欠多
   少債款，亦未約定如果這3台車子價值超過我出借的款項，或
   是不足的話，要如何處理，但系爭2部自用小貨車到現在仍未
   牽來給我，沒看到車子，所以不知能抵多少債等語（見原審
   卷第95至98頁）。證人甲○○於本院審理時亦證稱：當時雙
   方債權債務金額以及每部車輛各抵多少錢均未談論，有如前
   述。按第345條規定：稱買賣者，謂當事人約定一方移轉財產
   權於他方，他方支付價金之契約。當事人就標的物及其價金
   互相同意時，買賣契約即為成立。揆諸前開說明，因雙方債
   權債務數額為若干迄不明確，且被告與告訴人就每部車輛如
   何抵債之等買賣法律關係之重要細節並未意思表示合致。衡
   情買賣契約或代物清償契約是否已然成立，即非無疑。
5、再者，退而言之，依照告訴人前開所述，告訴人當時既係急
   於取得系爭2部自用小貨車，以便將之出售求現而受償債權，
   則其焉有可能同意由屯田公司繼續使用系爭2部自用小貨車，
   而僅由五鑫公司取得間接占有之理，是告訴人指訴稱系爭車
   輛已為五鑫公司所有，而被告有言明於2週後歸還系爭車輛乙
   節，是否屬實，仍有疑義，不足採為憑信。
6、此外，復查無其他確切證據證明告訴人有與被告約定由五鑫
   公司以間接占有以代交付之方式取得系爭2部自用小貨車之所
   有權之事實。
六、綜上所述，系爭2部自用小貨車雖已登記於五鑫公司名下，
    但並無明確證據可資證明被告將系爭2部自用小貨車之車籍
    資料交付予告訴人辦理過戶登記於五鑫公司名下之時，有與
    告訴人特別約定，該2部車輛由五鑫公司間接占有以代交付
    乙節，自無從遽以認定系爭2部自用小貨車為五鑫公司所有
    之物，則系爭2部自用小貨車仍應屬屯田公司所有之物，被
    告並非持有五鑫公司所有之物，其至多僅係依約定應交付而
    未交付，應係民事上違背履行契約問題，仍與侵占罪之要件
    不合。此外，復查無其他積極事證足認被告有何侵占犯行，
    依前開之說明及罪疑惟輕之刑事訴訟原則，本院認本件應純
    屬民事糾葛，應循民事紛爭解決機制處理，被告之犯罪尚屬
    不能證明，依法應為無罪之諭知。本案既不能證明被告犯罪
    ，第一審遽為被告有罪之判決，尚有違誤，被告上訴意旨否
    認犯罪，為有理由，原審合議庭撤銷原判決，自為第一審無
    罪之判決。本院經核認事用法均無違誤。檢察官循告訴人之
    請求提起上訴，指摘原審量刑不當，為無理由，應予駁回。
七、據上論斷，應依刑事訴訟法第368條，判決如主文。
本案經檢察官陳維練到庭執行職務。
中    華    民    國    95    年    10    月    18    日
                  刑事第九庭審判長法  官  官有明
                                  法  官  王復生
                                  法  官  周盈文
以上正本證明與原本無異。
不得上訴。
                                  書記官  余姿慧
中    華    民    國    95    年    10    月    18    日


司法院資訊處製作；財團法人民間司法改革基金會備份。
